---
title: "DM"
---

# L'organisation

## Groupes

Vous pouvez me fournir **un rendu par groupe** (les groupes que vous avez défini pendant le cours rassemblant des GeoNum et des Sentinelles...). Vous pouvez accéder au Discord GeoSentiNum n'importe quand pour travailler sur le DM.

J'attends que chacun investisse sur ce devoir **10h** de son temps. Au-delà de cela, vous pouvez vous organiser comme vous le souhaitez.

Indiquez (en quelques lignes) comment vous avez **réparti les tâches** et de quelle manière vous avez investi tel ou tel aspect Indiquez également si vous souhaitez avoir une **note commune** pour ce travail ou **une note individuelle**

Il faudra donc a minima que vous atteigniez un consensus sur cette partie "qui a fait quoi", et s'il y en a ne serait-ce qu'un seul qui souhaite la notation individualisée dans le groupe alors c'est son avis qui prévaudra! (Oui c'est un peu compliqué: l'idée, comme vous l'aurez sans doute compris, c'est que personne ne se laisse passivement porter par les autres dans les groupes...)

## Format du rendu

J'attends que vous me fournissiez à la fois:

-   le **document comportant les codes utilisés** (par exemple, un projet Quarto .qmd). Ce document me permettra de voir l'intégralité des lignes de commande que vous aurez écrites.
-   un rendu de type **rapport** (par exemple le fichier .doc, .html, ou .pdf selon vos préférences que vous aurez tricoté à partir du document .qmd).

De ce fait, vous pouvez, si vous le souhaitez, ne pas me montrer les lignes de commandes dans le rapport pour faire "comme si" j'étais un interlocuteur qui ne connaît pas le langage et s'intéresse juste aux résultats...

Si vous me montrez des tableaux de données intermédiaires, essayez de me montrer seulement quelques lignes, ou leurs dimensions, pas des tableaux énormes qui vont générer 10 pages de rapport pour pas grand chose...

# Le sujet

**Analysez les données** détaillées ci-après, portant sur les **hôpitaux dans le monde** (coordonnées X-Y, pays) et des **données générales sur les pays** (population, espérance de vie, indice de développement humain).

Vous pouvez définir vous-mêmes les questions auxquelles vous souhaitez répondre, les méthodes mises en oeuvre (bon, en R quand-même), les graphiques et cartes que vous souhaitez produire. Vous êtes libres de chercher des données complémentaires si vous le souhaitez (et que les 10h imparties vous en laissent le temps).

Au-delà des **données de départ que je fixe**, le sujet est donc très **libre**... Emparez-vous en, et surprenez-moi 🙂.

# Les données

Je récupère les deux tables de données initiales à partir d'une requête à **Wikidata** (formulée à l'aide du package [glitter](https://github.com/lvaudor/glitter)).

Vou pouvez consulter la **documentation de Wikidata** pour mieux comprendre la nature des données, notamment les fiches relatives aux hôpitaux (par exemple [ici](https://www.wikidata.org/wiki/Q19185932)) ou aux pays (par exemple [ici](https://www.wikidata.org/wiki/Q142)).

Le premier jeu de données comprend plus de 22 000 enregistrements d'hôpitaux:

```{r hopitaux, eval=FALSE}
library(glitter)
hopitaux=spq_init() %>% 
  spq_add("?hopital wdt:P31 wd:Q16917") %>% 
  spq_add("?hopital wdt:P625 ?coords") %>%
  spq_add("?hopital wdt:P17 ?pays") %>% 
  spq_label(hopital,pays) %>% 
  spq_perform()%>% 
  dplyr::filter(stringr::str_detect(coords,"Point")) %>% 
  sf::st_as_sf(wkt="coords")
sf::st_write(hopitaux,"data/hopitaux.shp")
```

Le deuxième jeu de données procure quelques descripteurs des pays:

```{r, eval=FALSE}
pays=spq_init() %>% 
  spq_add("?pays wdt:P31 wd:Q6256") %>% 
  spq_label(pays) %>% 
  spq_add("?pays wdt:P1082 ?population", .required=FALSE) %>% 
  spq_add("?pays wdt:P625 ?coords") %>%
  spq_add("?pays wdt:P1081 ?human_dev_index", .required=FALSE) %>% 
  spq_add("?pays wdt:P2250 ?life_expectancy", .required=FALSE) %>%
  spq_add("?pays wdt:P297 ?iso2", .required=FALSE) %>% 
  spq_add("?pays wdt:P298 ?iso3", .required=FALSE) %>% 
  spq_perform() %>% 
  sf::st_as_sf(pays, wkt="coords")
sf::st_write(pays,"data/pays.shp")
```

Ces jeux de données sont téléchargeables à l'adresse suivante: <https://perso.ens-lyon.fr/lise.vaudor/datasets/data_DM_GeoSentiNum.zip>.
